臺灣新北地方法院民事裁定
110年度消債更字第408號
聲  請  人  陳秀娟    住新北市○○區○○街00巷00弄00號0                          樓
代  理  人  高正杰律師（法扶律師）
上列當事人因消費者債務清理事件聲請更生，本院裁定如下：
    主  文
聲請人乙○○自民國111年1月14日上午10時起開始更生程序。
命司法事務官進行本件更生程序。
    理  由
一、按債務人不能清償債務或有不能清償之虞者，得依本條例所
    定更生或清算程序，清理其債務；債務人無擔保或無優先權
    之債務總額未逾新臺幣（下同）1,200萬元者，於法院裁定
    開始清算程序或宣告破產前，得向法院聲請更生；債務人對
    於金融機構負債務者，在聲請更生或清算前，應向最大債權
    金融機構請求協商債務清償方案，或向其住、居所地之法院
    或鄉、鎮、市、區調解委員會聲請債務清理之調解；協商或
    調解成立者，債務人不得聲請更生或清算，但因不可歸責於
    己之事由，致履行有困難者，不在此限；法院開始更生程序
    之裁定，應載明其年、月、日、時，並即時發生效力；法院
    裁定開始更生或清算程序後，得命司法事務官進行更生或清
    算程序；必要時，得選任律師、會計師或其他適當之自然人
    或法人一人為監督人或管理人，消費者債務清理條例（下稱
    消債條例）第3條、第42條第1項、第45條第1項、第151條第
    1項、第7項及第16條第1項分別定有明文。次按揆諸消債條
    例之立法目的，乃在於使陷於經濟上困境之消費者，得分別
    情形利用更生或清算程序清理債務，藉以妥適調整債務人與
    債權人及其他利害關係人之權利義務關係，保障債權人之公
    平受償，並謀求消費者經濟生活之更生機會，從而健全社會
    經濟發展（消債條例第1條參照）。準此，債務人若有不能
    清償債務或有不能清償債務之虞，且客觀上並無濫用更生或
    清算程序之情事，自應使其藉由消債條例所定程序以清理債
    務。又所謂不可歸責於己之事由應係指金融機構所定之協商
    條件過苛，致債務人於清償協商金額後，即無法維持其基本
    生活，或債務人於履行協商條件期間，因非自願性失業、工
    作能力減損、減薪等事由致收入減少，或因扶養人數增加、
    債務人或其家人傷病等事由致支出增加等情事，至所謂履行
    有困難即應以債務人之收入，扣除自己及依法應受其扶養者
    所必要生活費用之數額，仍不足以清償協商條件所定之數額
    ，即足當之。
二、本件聲請人主張：伊現任職火鍋店擔任計時人員，每月薪資
    約為1萬4,080元，名下除機車2輛、存款449元、保險契約1
    份外並無任何財產，無擔保或無優先權之債務總額為163萬0
    ,648元，未逾1,200萬元，復未經法院裁定開始清算程序或
    宣告破產，前於民國95年6月30日申請銀行公會無擔保債務
    協商成立；嗣於110年5月5日聲請消費者債務清理之調解（1
    10年度司消債調字第419號），因與最大債權銀行台新國際
    商業銀行股份有限公司（下稱台新銀行）意見不一致而調解
    不成立。聲請人每月收入扣除必要生活費用、配偶（歿）之
    母親扶養費後，無法清償上開債務，爰聲請更生等語。
三、經查：
（一）關於前置協商之要件：聲請人前於95年6月30日與最大債
      權銀行申請銀行公會無擔保債務協商成立，還款條件為按
      月給付1萬8,078元、分100期、年利率0％之協商方案，詎
      聲請人配偶罹癌，聲請人辭職原工作無力履行該協商方案
      而毀諾，並於110年5月5日向本院聲請消費者債務清理之
      調解，因與最大債權銀行台新銀行意見不一致而調解不成
      立等情，為聲請人陳明在卷，且有95年間協議書、無擔保
      債務還款計劃、勞工保險被保險人投保資料表、聲請人配
      偶死亡證明書（見司消債調卷第14頁及反面、本院卷附陳
      證1、16、17）、財團法人金融聯合徵信中心查詢當事人
      綜合信用報告回覆書、本院110年9月9日調解不成立證明
      書（見司消債調卷第8至9、76頁）在卷可稽，並經本院調
      取110年度司消債調字第419號卷宗核閱屬實。而聲請人陳
      稱其於95年間協議後毀諾，係因當時薪資僅2萬3,000元，
      扣除當時內政部公布之95年每人每月最低生活費1 萬0,43
      3 元，此餘額顯不足支付協商還款月付金1萬8,078元，揆
      諸前揭說明，債權人提供之協商還款方案已有過苛，遑論
      當時聲請人為照顧罹癌之配偶而離職無法工作，顯有不可
      歸責於己之事由致履行協商還款有困難之情，其更生之聲
      請合乎協商前置之程序要件。
（二）關於聲請人之債務總額：聲請人雖陳報其無擔保或無優先
      權債務總額如前述，然依債權人之陳報，金融機構對外債
      權總額為253萬9,261元（見司消債調卷第23、24至25、44
      至45、54至59、61頁），非金融機構對外債權總額為209
      萬7,969元（見司消債調卷第26至36、37至43頁），本院
      認應以該總和即463萬7,230元（計算式：253萬9,261元＋2
      09萬7,969元＝463萬7,230元）為其債務總額。
（三）關於聲請人之財產及收入：聲請人名下除機車2輛、存款4
      49元、保險契約1份外無任何財產乙節，有全國財產稅總
      歸戶財產查詢清單、臺灣土地銀行板橋分行活期儲蓄存款
      存摺封面暨內頁、玉山銀行板橋分行投資理財帳戶存款存
      摺封面暨內頁、新北市板橋區農會後埔分部活期儲蓄存款
      存摺封面暨內頁、第一銀行埔墘分行金如意綜合管理帳戶
      存摺封面暨內頁、日盛銀行新莊分行活期存款存摺封面暨
      內頁、臺中民權路郵局郵政存簿儲金簿封面暨內頁、元大
      銀行客戶往來交易明細、渣打銀行活期性存款歷史明細查
      詢、富邦人壽保險股份有限公司保單、解約試算結果、保
      險費繳款通知單、行車執照、中華民國人壽保險商業同業
      公會「保險業通報作業資訊系統」資料查詢結果回覆書及
      資料查詢結果表、集保戶往來參加人明細資料表、保管帳
      戶客戶餘額表、客戶存券異動明細表、投資人於各專戶無
      資料明細表、於清算交割銀行未開戶明細表、（見司消債
      調卷第10頁、本院卷附陳證6-1至6-8、7、8-1、8-2、9、
      10、13、15）為證，堪信為實；依聲請人財政部北區國稅
      局107、108、109年度綜合所得稅各類所得資料清單（見
      司消債調卷第11至12頁、本院卷附陳證11），其3年間收
      入均為0元，惟上開資料僅係作為報稅之用，依聲請人自
      承現任職火鍋店擔任計時人員，每月薪資約為1萬4,080元
      ，有財產及收入狀況說明書、110年10月25日民事陳報狀
      第3頁（見消債調卷第5、74頁、本院卷附陳證5聲請後收
      入項編號3）為憑，復經法律扶助基金會律師代理，聲請
      人應已明瞭陳述不實將遭受之不利益，且經本院核其勞工
      保險被保險人投保資料表（見司消債調卷第14頁及反面、
      本院卷附陳證16），其所陳應屬實在，故本院暫以1萬4,0
      80元列計其每月收入。
（四）關於聲請人之必要支出：聲請人陳稱其每月必要生活費用
      1萬8,720元，固未提出單據，本院衡諸行政院衛生福利部
      所公布110年度新北市平均每人每月生活之最低生活費為1
      萬5,600元、板橋地區物價、聲請人經濟及家庭生活狀況
      等情，聲請人之支出金額尚堪憑採。至聲請人配偶（歿）
      之母親扶養費部分，按直系血親相互間、夫妻之一方與他
      方父母同居者、兄弟姐妹相互間、家長家屬相互間互負扶
      養之義務，民法第1114 條定有明文；負扶養義務者有數
      人時，以直系血親卑親屬為履行義務之第一順序之人，同
      係直系尊親屬或直系卑親屬者，以親等近者為先；負扶養
      義務者有數人，而其親等同一時，應各依其經濟能力，分
      擔義務，民法第1115條第1 項第1 款、第2 項、第3 項亦
      有明定。次按養子女與養父母及其親屬間之關係，除法律
      另有規定外，與婚生子女同，民法第1077條第1項定有明
      文。查聲請人配偶之母親甲○○除聲請人已故之配偶外，尚
      有收養1名成年子女莊佳眞（見本院卷附陳證12-2記事欄
      ），揆諸前揭規定，該子女為第一順位扶養義務人，聲請
      人並非先順位之扶養義務人，自難認其每月有支付扶養費
      用之必要。
（五）結算：聲請人以上開收入扣除必要支出後，每月已無餘額
      可供清償（計算式：1萬4,080元－1萬8,720元），顯無法
      負擔台新銀行所提每月1萬4,107元、分180期、年利率0％
      之還款方案（見司消債調卷第74頁）。聲請人名下有機車
      2輛、保險契約1份、存款449元，機車部分，經核前揭行
      車執照（見本院卷附陳證10），車齡分別為30年、28年，
      均逾經濟部固定資產耐用年限表所定之機車使用折舊年限
      ，可認幾無殘值，縱計入其保險契約剩餘保單價值、存款
      449元，以其目前收支狀況，顯將無力清償，堪認有藉助
      更生制度調整其與債權人間權利義務關係之必要，自應許
      聲請人得藉由更生程序清理債務。
四、綜上所陳，本件聲請人為一般消費者，並未從事營業活動，
    依其全部收支及財產狀況，因有不能清償債務之虞之情事，
    致無法與全體債權人達成前置協商，且未經法院裁定開始更
    生程序或許可和解或宣告破產，復查無聲請人有消債條例第
    6條第3項、第8條或第46條各款所定應駁回更生聲請之事由
    ，則本件聲請，應屬有據，爰裁定准予更生，並依同條例第
    16條第1項規定，命司法事務官進行更生程序如主文所示。
五、本院裁定准許開始更生程序，俾使聲請人得以重建經濟生活
    ，惟本裁定不生免責效力，須聲請人於更生程序中與債權人
    協定更生方案，並持續履行，始能依消債條例第73條免責，
    附此敘明。
中　　華　　民　　國　　111 　年　　1 　　月　　14　　日
                  民事第八庭  法　官　陳翠琪
以上正本係照原本作成。
本裁定不得抗告。
本裁定業於111年1月14日上午10時公告。
中　　華　　民　　國　　111 　年　　1 　　月　　14　　日
                              書記官　曾怡婷
附記：
本件業已裁定開始更生程序，債權人不論有無執行名義，非依更
生程序，不得行使其權利；債務人亦不得對除有優先權債權人以
外之債權人再為任何清償行為。